【裁判字號】    98,訴,1362
【裁判日期】    981231
【裁判案由】    撤銷贈與等
【裁判全文】
臺灣桃園地方法院民事判決              98年度訴字第1362號
原      告  台新國際商業銀行股份有限公司
法定代理人  甲○○
訴訟代理人  乙○○
            戊○○
被      告  丙○○
            丁○○
上列當事人間撤銷贈與等事件，本院於民國98年12月2 日言詞辯
論終結，判決如下：
    主      文
被告間就附表所示之不動產於民國九十五年三月一日所為贈與之
債權行為及民國九十五年三月十日所為所有權移轉登記之物權行
為，均應予撤銷。
被告丁○○就附表所示之不動產，經桃園縣桃園地政事務所於民
國九十五年三月九日以桃登字第○八七三七○號收件，於民國九
十五年三月十日以贈與為原因所為之所有權移轉登記，應予塗銷
。
訴訟費用由被告負擔。
    事實及理由
一、原告主張：
  (一)被告丙○○於民國91年3 月間向原告申請卡號000000000000
    0000號之現金卡（下稱系爭現金卡），詎被告丙○○自95年
    3 月1 日起即逾期繳款，尚積欠消費借貸本金新台幣（下同
    ）48萬4,991 元、利息35萬2,051 元，合計83萬7,042 元，
    未按期給付，目前已逾期達1,285 天。詎被告何若筠竟於95
    年3 月10日將其所有如附表所示之不動產（下稱系爭不動產
    ）以贈與為原因辦竣所有權移轉登記予其妹即被告丁○○，
    顯係故意損害原告債權而屬脫產行為。
  (二)被告丙○○將系爭不動產贈與移轉登記所有權予被告丁○○
    係無償行為，致其責任財產減少，使原告債權處於不能或難
    以獲得清償之狀態，有害及原告債權，爰依民法第244 條第
    1 項及第4 項規定，請求撤銷被告間就系爭不動產於95年3
    月1 日所為贈與之債權行為及95年3 月10日所為所有權移轉
    登記之物權行為，暨被告丁○○就系爭不動產，經桃園縣桃
    園地政事務所（下稱桃園地政事務所）於95年3 月9 日以桃
    登字第087370號收件，於95年3 月10日以贈與為原因之所有
    權移轉登記應予塗銷等語。爰聲明：如主文所示。
二、被告方面：
  (一)被告丙○○抗辯：被告間係姊妹關係，被告丙○○自88年間
    迄今陸續向被告丁○○借款共計40萬元到50萬元，皆以現金
    交付，系爭不動產原為被告丙○○所有，於95年間以贈與為
    由移轉登記予被告丁○○，以抵償積欠被告丁○○之前揭借
    款債務，且被告協商如日後被告丙○○清償債務，被告丁○
    ○即將系爭不動產回復登記予被告丙○○等語。
  (二)被告丙○○未為陳述。
  (三)均答辯聲明：原告之訴駁回。
三、本件不爭執事項：
  (一)被告丁○○為被告丙○○之妹，有戶籍謄本2 件在卷可稽（
    見本院卷第40頁至41頁）。
  (二)被告丙○○於91年3 月間向原告申辦系爭現金卡，並向原告
    借款消費，惟自95年3 月1 日起即逾期繳款，尚積欠原告消
    費借貸本金48萬4,991 元、利息35萬2,051 元，合計83萬7,
    042 元，有申請書、債權金額計算書等影本各1 件在卷可佐
    （見本院卷第8 頁至9 頁）。
  (三)被告丙○○於95年3 月10日將其所有系爭不動產以贈與為原
    因辦竣所有權移轉登記予被告丁○○，有系爭不動產之土地
    及建物登記謄本影本、異動索引影本、桃園地政事務所98
    年9 月2 日桃地資字第0980007192號函及所附該所95年桃資
    登字第087370號贈與登記案資料影本在卷可考（見本院卷第
    42頁至45頁、第12頁至13頁、第20頁至35頁）。
  (四)被告丙○○將系爭不動產所有權移轉予被告丁○○後，其名
    下別無其他財產，有其財產所得調件明細表1 份在卷可參（
    見本院卷第55頁至56頁），並據被告丙○○於本院審理中陳
    明在卷（見本院卷第49頁背面）。
四、本院判斷：
    本件應審究者在於：被告丙○○將系爭不動產以贈與原因移
    轉登記予被告丁○○，是否構成詐害債權行為，原告得否依
    法訴請撤銷，併塗銷所有權移轉登記回復原狀？茲將本院之
    心證判斷如下：
  (一)被告丙○○係以「贈與」為原因，將系爭不動產移轉登記予
    被告丁○○，性質上屬於無償行為。被告丙○○雖抗辯系爭
    不動產贈與移轉登記予被告丁○○，係抵償積欠丁○○之債
    務云云，惟原告否認被告丙○○與丁○○間有借款債務存在
    （見本院卷第49頁背面），而被告未舉證以實其說。又系爭
    不動產之移轉原因既係以「贈與」對外公示，並未登記有抵
    償債務之對價關係，亦無法憑此逕認系爭不動產之移轉登記
    係因「抵償債務」所為，是被告丙○○此部分抗辯，即無足
    取。
  (二)按債務人所為之無償行為，有害及債權者，債權人得聲請法
    院撤銷之；債權人依該項規定聲請法院撤銷時，得並聲請命
    受益人或轉得人回復原狀，民法第244 條第1 項、第4 項前
    段定有明文。又所謂害及債權，乃指債務人之行為，致積極
    的減少財產，或消極的增加債務，因而使債權不能獲得清償
    之情形，若債權人之債權，因債務人之行為，致有履行不能
    或困難之情形者，即應認為有損害於債權人之權利，並不以
    債務人因其行為致陷於無資力為限（最高法院45年台上字第
    1316號判例、81年台上字第207 號判決意旨參照）。申言之
    ，債務人所有之財產，除對於特定債權人設有擔保物權外，
    應為一切債務之總擔保，倘債務人將財產贈與他人，且非用
    以清償具有優先受償權之債務，對於普通債權人，即難謂無
    詐害行為。
  (三)被告丙○○將系爭不動產所有權移轉予被告丁○○後，其名
    下無其他財產【見不爭執事項(四)】，堪認被告丙○○並無財
    產足使原告及其他債權人受完全清償。從而，原告以被告丙
    ○○將系爭不動產無償贈與移轉登記予被告丁○○之行為，
    有害及其債權為由，依民法第244 條第1 項及第4 項規定，
    請求被告間就系爭不動產於95年3 月1 日所為贈與之債權行
    為及95年3 月10日所為所有權移轉登記之物權行為應予撤銷
    ，暨被告丁○○應將系爭不動產以該贈與為原因所為之所有
    權移轉登記塗銷，洵屬有據，應予准許。
五、本件事證已臻明確，兩造其餘攻擊防禦方法，核與本件判決
    之結果無影響，爰不一一論述，併此敘明。
六、據上論結，原告之訴為有理由，依民事訴訟法第78條、第85
    條第1 項前段，判決如主文。
中    華    民    國    98    年    12    月    31    日
                    民事第二庭法  官  張金柱
附表
┌───────┬─────────┬─────────┬──────┐
│收件文號      │土地地號及權利範圍│房屋建號及權利範圍│說明        │
├───────┼─────────┼─────────┼──────┤
│桃園地政事務所│桃園市○○段1000地│建物門牌：桃園市龍│1.原所有權人│
│收件字號95年3 │號，面積2118.07 ㎡│城三街47號3 樓（建│  ：被告柯淑│
│月9 日桃資登字│。                │號：2014）        │  敏。      │
│第087370號    ├─────────┼─────────┤2.現登記所有│
│              │權利範圍：1 萬分之│權利範圍：全部    │  權人：被告│
│              │80。              │                  │  丁○○。  │
└───────┴─────────┴─────────┴──────┘
如對本判決上訴，須於判決送達後20日內向本院提出上訴狀（須
按對造人數提出繕本）。
以上正本證明與原本無異。
中    華    民    國    98    年    12    月    31    日
                             書記官  陳美宜

司法院資訊處製作；財團法人民間司法改革基金會備份。
